【裁判字號】    95,上易,129
【裁判日期】    950815
【裁判案由】    給付工程款
【裁判全文】
臺灣高等法院臺中分院民事判決         95年度上易字第129號
上  訴  人  臺中縣政府
法定代理人  丁○○
訴訟代理人  梁宵良律師
被  上訴人  大聖工程顧問有限公司
法定代理人  甲○○
訴訟代理人  王世勳律師
            乙○○
上列當事人間請求給付工程款事件，上訴人對於中華民國95年2
月17日臺灣臺中地方法院94年度訴字第1880號第一審判決提起上
訴，本院於95年8月1日言詞辯論終結，判決如下：
    主  文
上訴駁回。
第二審訴訟費用由上訴人負擔。
    事實及理由
一、本件被上訴人於原審起訴主張：兩造於民國（下同）88年5
    月26日，簽訂由被上訴人承攬上訴人之「高鐵臺中車站地區區徵收地區現況測量暨土地分配作業工程」（下稱系爭工
    程）工程合約書，依合約書第四條約定：「‧‧‧土地分配
    應於甲方（即上訴人）通知作業之日起150日曆天內完成，
    ‧‧‧但如實地發生不可抗力之災變、天雨等不可歸責乙方
    （即被上訴人）之因素而不能作業，致緩延時，乙方得依實
    際無法工作天數順延時間，甲方應予同意」，上訴人於88年
    12月13日通知被上訴人開始作業後，遂因情事變更、協調配
    合相關權責機關等不可歸責被上訴人之因素不能作業，致進
    度斷續，嗣於92年6月2日始完成系爭工程，共計花費1295日
    曆天，然上訴人竟以其中不可歸責被上訴人之工作日數為10
    94日曆天，即作業逾期51日，依系爭工程合約書第七條約定
    ，每逾期一天應罰結算金額千分之三之違約金，扣除逾期罰
    款新臺幣（下同）143萬3151元違約金後，給付工程款。然
    不可歸責被上訴人無法工作之日數，其中89年6月28日起至
    91年1月7日止部分，應從89年5月4日起算，上訴人之計算已
    有所誤。被上訴人向行政院公共工程委員會申請調解，委員
    會以系爭工程絕大部分日數為不可歸責被上訴人而無法工作
    ，課以遲延罰緩，顯失公平，建議上訴人應不計被上訴人之
    逾期，上訴人並未接受，調解不成立。是上訴人扣除逾期罰
    款，其計算不可歸責被上訴人之工作日數已有錯誤，復如上
    開委員會所述，亦失公平，爰依承攬契約，請求上訴人給付
    上開積欠之款項即143萬3150元及自起訴狀繕本送達翌日起
    至清償日止按年息百分之5計算之利息。
二、上訴人則以：本件爭執在於工程不可歸責被上訴人之日曆天
    計算，其中89年6月28日起至91年1月7日止，合計559日曆天
    ，係上訴人認為合理部分，而被上訴人則從89年5月4日起算
    至91年1月7日，共613日曆天，均認為不可歸責於被上訴人
    。然被上訴人於89年5月4日即已檢送高速鐵路臺中車站地區
    建物原位置保留街廓審議圖予上訴人，卻遲至同年6月28日
    始再檢送地價查估成果表、地價評價相關資料及街廓分配線
    圖，於該段時間內並無不可歸責被上訴人而不能作業之情事
    ，應將之列入工程日曆天，是核計不可歸責被上訴人之工作
    日曆天為1094日，被上訴人逾期作業51日，依約扣除違約金
    143萬3151元，誠屬有據，上訴人自得拒絕給付等語，資為
    抗辯。
三、原審法院審酌兩造攻擊防禦方法後，認本件被上訴人工程作
    業並無遲延，或縱有遲延，但本件工程之施作，因可歸責上
    訴人之事由，而不能進行工程之天數長達1132天或1094天，
    幾占全部實際工程日數之百分之85左右，而可歸責於被上訴
    人之事由致無法施工之日數僅51天，與總工程即因上訴人之
    因素致工程延宕之情形相較，顯屬輕微，被上訴人復須花費
    相當之時間、人力維護工程及等待上訴人之施工通知，上訴
    人主張扣除違約金，有失公平，從而被上訴人基於承攬契約
    ，請求上訴人給付前開被扣除之工程款為有理由，因而判令
    上訴人應給付被上訴人143萬3151元，並自94年8月20日（即
    起訴狀繕本送達翌日）起至清償日止，按年利率百分之五計
    算之利息。上訴人對於原審上開判決提起上訴，上訴聲明：
    (一)原判決廢棄。(二)被上訴人在第一審之訴及假執行之聲請均
    駁回。(三)第一、二審訴訟費用由被上訴人負擔。被上訴人則
    答辯聲明：(一)上訴駁回。(二)第二審訴訟費用由上訴人負擔。
四、經原審整理兩造不爭執之事實如下：
(一)、兩造於88年5月26日簽訂「高鐵台中車站地區區段徵收地區
    現況測量暨土地分配作業工程」合約書，依合約第4條規定
    ：土地分配應於甲方（即上訴人）通知作業之日起一百五十
    日曆天內完成…但如實地發生不可抗力之災變、天雨等不可
    歸責乙方（即被上訴人）之因素而不能作業，致緩延時，乙
    方得依實際無法工作天數順延時間，甲方應予同意」，嗣上
    訴人於88年12月13日通知被上訴人開始作業，但因情事變更
    、協調配合相關權責機關等不可歸責被上訴人之因素不能作
    業，被上訴人至92年6月2日始送交作業成果，完成系爭工程
    ，共計花費1295日曆天，上訴人以不可歸責被上訴人之工作
    日數為1094天，依此核算，被上訴人工作逾期51天，依系爭
    工程合約書第7條約定，每逾期1天應罰結算金額千分之3之
    違約金，扣除該部分之逾期罰款143萬3151元，並有合約書
    影本附卷足參，此部分事實堪予認定。
五、本件經協議簡化爭點，雙方爭執乃在於：89年5月4日起至同
    年6月28日止，計54日之期間，是否不可歸責被上訴人致不
    能作業？被上訴人縱有違約，其約定之違約金是否過高？若
    過，違約金酌減之比例如何為適當？茲分項說明本院得心證
    之理由如下：
(一)、系爭工程，自上訴人於88年12月13日通知被上訴人開始作業
    ，距其實際完工日即92年6月2日，共花費1295日，扣除不可
    歸責被上訴人之工期1094日，其餘之54日是否可歸責於被上
    訴人？
  1.首就高速鐵路臺中車站地區建物原始位置保留街廓審議圖提
    交上訴人之審議期間，被上訴人於原審雖主張其於89年5月4
    日以聖（89）企字第171號函將高速鐵路臺中車站地區建物
    原始位置保留街廓審議圖提交予上訴人，至同年7月7日上訴
    人始以89府地區徵字第18445號函通知被上訴人，相關單位
    審核完竣，並由上訴人發文相關單位鑒核，即自89年5月4日
    起，處於等待上訴人及其他相關單位之審核，自屬不可歸責
    被上訴人無法工作之日數，不應列入工期之計算，並提出上
    揭函文在卷為憑，上訴人則以上訴人被上訴人於89年5月4日
    提交予上訴人之「高速鐵路台中車站地區建物原位置保留街
    廓審議圖」，與其於同年6月28日始再檢送之「地價查估成
    果表、地價評價相關資料及街廓分配線圖」兩者並無關聯，
    其審議期間不影響後續工程之進行，是此一期間，即89年5
    月4日起至同年7月7日止，並無不可歸責被上訴人而不能作
    業之情事等語資為抗辯。
  2.查上訴人於89年5月4日所檢送之「高速鐵路臺中車站地區建
    物原始位置保留街廓審議圖」與其後續於同年6月28日始再
    檢送之「地價查估成果表、地價評價相關資料及街廓分配線
    圖」兩者並無關聯，二者之作業可分別進行，此業據兩造於
    本院95年8月1日言詞辯論期日所一致是認，是上訴人所為就
    該廓審議圖之審議期間（即89年5月4日～89年7月7日）應不
    妨礙被上訴人執行後項之工作，故不應計入因不可歸責被上
    訴人而無法工作之日數。再被上訴人另於同年1月28日以聖
    （89）企字第049號函請求上訴人提供「土地地價補償歸戶
    清冊磁性檔」及「補償總地價最新統計數額」等二項資料，
    上訴人於接獲該函後，即於同年2月1日提供該土地地價補償
    歸戶清冊磁性檔、總補償地價數額二項資料，此業據為上訴
    人於原審答辯(三)狀補充理由中所明載（見原審卷第94-96頁
    ，此部分上訴人於原審已提出，不生於本院始提出新防禦方
    法之問題）；並經證人證人即系爭工程接辦人員侯秋容於原
    審證稱屬實，是此部分亦不生因等待上訴人提供資料，致被
    上訴人無法進行工作之情形，固不待言。
  3.惟上訴人檢送之「高速鐵路臺中車站地區建物原始位置保留
    街廓審議圖」與後續「地價查估成果表、地價評價相關資料
    及街廓分配線圖」工程之進行，雖無關聯，但被上訴人一再
    供稱其於89年1月13日曾另依聖（89）字第017號函請求上訴
    人提供高鐵台中車站地區區段徵收公共工程建設經費預算及
    地價與地上物拆遷補償費詳細數額及經內政部核定「變更高
    速公路王田交流道附近特定區○○○○路台中車站地區）之
    都市計畫圖等（見本院卷第28頁），但始終未見上訴人回覆
    ，致其工作無法繼續進行，並非其故意延宕，稽之兩造間往
    返之公文以觀，亦確實未見上訴人提供所謂高鐵台中車站地
    區區段徵收公共工程建設經費預算等之資料予被上訴人（見
    本院卷第79-105頁），證人即上訴人當時與被上訴人簽約之
    承辦人員丙○○雖到庭證實：「契約未約定縣府須提供是項
    資料，但依契約第5條規定，上訴人可以通知地政事務所准
    由承包商派員閱覽」、（本院卷第56頁反面、第57頁）、「
    上訴人未提供徵收工程建設經費預算，被上訴人仍能履行契
    約，因為辦理地政查估成果表、地價評估相關資料及街廓分
    配線圖並不需要工程建設經費預算資料。因地政查估成果表
    是按照實際的查估資料填列，地價評估資料按照區段徵收計
    畫內的資料評估，街廓分配線圖是按照都市○○○○○街廓
    辦理，不需要公共工程建設經費預算資料」等語（本院卷第
    56頁反面、第57頁），然參諸系爭合約書雖未約定上訴人負
    有提供前開資料之義務，但依臺中縣政府自行編制「區段徵
    收在職訓練講習會講義」之「區段徵收地價查估流程」中，
    則記明包括「估算開發總成本（總費用）」；且區段徵收開
    發總成本（總費用）之各個項目則又包括「公共工程公共設
    施建設經費（設計費、施工費、材料費、工程管理費、整地
    費）預算」（見本院卷第73-76頁）足證工程建設經費預算
    資料對辦理地政查估成果表、地價評估相關資料及街廓分配
    線圖應具有相當之參考及必要性，但因兩造於契約中未明文
    約定上訴人有無提供之義務，致雙方立場互有不一，被上訴
    人因之有所遲延，亦事有因，與毫無理由之怠工及延宕明顯
    有別。
(二)、次查兩造就被上訴人有關系爭工程日數計算，固分別以被上
    訴人之93年11月1日聖（93）企字第392號函及上訴人之94年
    1月17日府地區徵字第0940018114號函為據，依其二者之差
    異，乃在於第2項及第7項之計算，其中第7項部分，上訴人
    計算不可歸責被上訴人之工作日數為64天，較諸被上訴人計
    算之48 天為多，但上訴人於本院就原審以64天計算之部分
    並未爭執，是此部分自應以64天記算之。至於第2項部分，
    被上訴人自提交保留街廓審議圖之翌日即89年5月5日起迄同
    年6月27日（即檢送地價查估成果表、地價評價相關資料及
    街廓分配線圖之前一天）計54天，縱有遲延工期之情，但其
    情可原，業如前述，又約定之違約金過高者，法院得減至相
    當之數額，民法第252條定有明文。至於違約金之約定是否
    相當，須依一般客觀事實，社會經濟狀況及當事人所受損害
    情形，以為斟酌之標準，且約定之違約金過高者，除出於債
    務人之自由意思，已任意給付，可認為債務人自願依約履行
    ，不容其請求返還外，法院仍得依前開規定，核減至相當之
    數額，最高法院亦著有79年台上字第1915號判例可資參照。
    查系爭工程合約第4條明定，就土地分配應於上訴人通知被
    上訴人作業之日起150日曆天完成，然最後竟花費1295日曆
    天，以被上訴人遲延之54日計，約只佔總工期之百分之5，
    其餘均不可歸責於被上訴人，在如此長期不可歸責被上訴人
    之工期中，被上訴人除須花費時間、人力協調、等待上訴人
    之施工通知及配合各相關權責機關外，並因本件工期展延近
    4年，致增加人力、資金成本之負擔，而須額外支出管理費
    用，反之上訴人於本院95年7月20日準備程序筆錄，已坦承
    「目前高鐵沒有向我們求償」），足見上訴人並未因是項遲
    延而受有何損害，本院因之審酌本件工程原訂150日，其後
    竟拖延近4年始完工，已失其時效及急迫性、被上訴人大聖
    公司既已確實完成全部作業，併將相關成果繳交於上訴人臺
    中縣政府為準，上訴人實際亦未受有損失及參之行政院公共
    工程委員會於94年5月26日工程訴字第09400186055號函送之
    調解建議亦指出：即如他造當事人所主張，上訴人大聖公司
    於工作有所遲延，相較於整體工期延宕之情形，亦屬微乎其
    微，他造卻課以遲延之罰款，顯然有失公平等語（見一審卷
    第23頁）；認系爭違約金之約定核屬過高，並以免除上訴人
    本件違約金之請求，始為適當，被上訴人此部分之抗辯，應
    屬可採。
六、綜上所述，本件違約金之約定既屬過高，經本院酌量被上訴
    人違約情形尚稱輕微及上訴人未受損失等一切情狀，認上訴
    人不得向上訴主張違約金，已詳如前述，被上訴人因此本於
    契約請求上訴人給付其此部分扣留之遲延違約金143萬3151
    元及自94年8月20日（即起訴狀繕本送達翌日）起至清償日
    止，按年利率百分之5計算之利息，核為有理由，原審因之
    為其勝訴之判決，並諭知兩造供聲請假執行及免為假執行之
    供擔保金額，核其判決理由雖部分不同（指被上訴人有無遲
    延），但結果並無二致，本件上訴仍應認為無理由，自應予
    以駁回。
七、本件判決基礎已臻明確，兩造其餘之攻擊、防禦及證據方法
    ，核與判決結果無影響，自無庸一一論述，併此敘明。
八、據上論結：本件上訴為無理由，依民事訴訟法第449條第1項
    、第78條，判決如主文。
中    華    民    國    95    年    8     月    15    日
                      民事第二庭審判長法  官  童有德
                                      法  官  翁芳靜
                                      法  官  謝說容
以上正本係照原本作成。
不得上訴。
                                      書記官  蘇昭文
中    華    民    國    95    年    8     月    15    日
                                                      Ｈ


司法院資訊處製作；財團法人民間司法改革基金會備份。
